【裁判字號】    99,上,271
【裁判日期】    990629
【裁判案由】    確認買賣關係不存在等
【裁判全文】
臺灣高等法院民事判決                   99年度上字第271號
上  訴  人  丙○○
訴訟代理人  鐘耀盛律師
上  訴  人  甲○○
            丁○○
被上訴人    乙○○
訴訟代理人  彭安國律師
上列當事人間請求確認買賣關係不存在等事件，上訴人對於中華
民國98年12月30日臺灣臺北地方法院96年度訴字第6541號第一審
判決提起上訴，本院於中華民國99年6月15日言詞辯論終結，判
決如下：
    主    文
上訴駁回。
第二審訴訟費用由上訴人丙○○負擔。
    事實與理由
一、按確認法律關係成立或不成立之訴，如有即受確認判決之法
    律上利益，縱其所求確認者為他人間之法律關係，不論為積
    極或消極確認之訴，固均非不得提起，且第三人（原告）否
    認當事人間之法律關係存在而提起消極確認之訴，如當事人
    中有一方同時否認該法律關係存在者，亦祇須以主張法律關
    係存在之他方為被告為已足，無以該法律關係之雙方當事人
    為共同被告之必要。惟原告倘係以該法律關係之雙方當事人
    為共同被告，起訴請求確認渠等間之法律關係不存在，並經
    第一審法院為原告全部勝訴之判決，即見法律關係之雙方均
    未承認該法律關係存在，原告確有以其雙方當事人為共同被
    告之必要，此時若僅其中一方當事人提起上訴，因該法律關
    係之存否對該雙方當事人必須合一確定，其上訴之效力自應
    及於另一當事人。本件被上訴人於原審以上訴人丙○○（下
    稱上訴人）、視同上訴人甲○○、丁○○為共同被告，先位
    聲明請求確認渠等間就坐落台北市○○區○○段一小段84地
    號土地及其上1218建物之買賣、贈與關係不存在，甲○○、
    丁○○並應將其所有權移轉登記塗銷，後位聲明請求確上訴
    人丙○○與甲○○間、及甲○○與丁○○間就上開不動產之
    買賣關係不存在，丙○○與陳芝若間就上開不動產之贈與行
    為應予撤銷，甲○○、丁○○並應將其所有權移轉登記塗銷
    。原審就備位聲明為被上訴人勝訴之判決後，雖僅上訴人一
    人提起上訴，惟其與甲○○、甲○○與丁○○間之買賣關係
    ，及其與丁○○間贈與關係是否存在，對於上訴人及甲○○
    、丁○○必須合一確定，依上揭說明，上訴人提起上訴之效
    力，即及渠二人，自應併列渠等為上訴人，先予敘明。
二、上訴人甲○○、丁○○經合法通知，未於言詞辯論期日到場
    ，核無民事訴訟法第386條所列各款情形，爰依被上訴人之
    聲請，由其一造辯論而為判決。
三、本件被上訴人起訴主張：
（一）被上訴人係上訴人丙○○之配偶（於民國69年10月10日結
      婚），惟上訴人丙○○於82年2月16日與訴外人即其相婚
      人周佩茹重婚，置子女扶養及家庭生活費用於不顧，被上
      訴人訴請上訴人給付扶養費，業經原法院於96年2月14日
      以95年度家訴字第210號判決被上訴人勝訴並確定在案。
      詎上訴人丙○○竟於94年6月9日將其名下所有坐落臺北市
      中正區○○段○○段84地號土地及其上同段1218建號門牌
      號碼臺北市○○街45之1號房屋（ 以下稱系爭不動產）以
      買賣為原因，移轉所有權登記予上訴人甲○○（以下稱甲
      ○○），再於96年4月26日以買賣之名義由甲○○名下移
      轉登記予被上訴人與丙○○之長女即上訴人丁○○（以下
      稱丁○○）名下。但事實上系爭不動產均由上訴人丙○○
      出租，並由訴外人周佩茹向承租人收取租金，丁○○當時
      係學生身份，根本無力購屋，係上訴人丙○○將系爭不動
      產贈與丁○○，為縮短給付而以買賣為由，將系爭不動產
      由甲○○名下移轉所有權登記至丁○○名下，上訴人丙○
      ○顯有以假買賣之通謀虛偽意思表示為脫產之嫌。
（二）上訴人丙○○雖辯稱因與甲○○之父親李百生間有80萬元
      之債權債務關係，而將系爭不動產以買賣為由辦理所有權
      移轉登記予甲○○，以作為債權擔保云云。惟甲○○於96
      年4月16日致臺北市國稅局說明書記載「...為了幫忙丙○
      ○怕被查封， 於94年5月10日過戶給本人，並於94年6月9
      日登記完成」，並非為擔保上訴人丙○○與甲○○父親李
      百生間之債權債務關係而移轉。且李百生與上訴人丙○○
      就債務清償情形說詞相互矛盾，顯見當時上訴人丙○○與
      甲○○就系爭不動產之買賣及所有權移轉登記之行為，均
      係為避免債權銀行之查封，上訴人丙○○與甲○○間就系
      爭不動產以買賣為原因之債權行為，及移轉所有權移轉登
      記之物權行為，均為通謀虛偽意思表示，依民法第87 條
      第1項規定，應屬無效。上訴人丙○○與甲○○間之買賣
      關係既為通謀虛偽意思表示，甲○○即自始未取得系爭不
      動產之所有權，被上訴人自得依民法第242條規定，請求
      甲○○塗銷所有權移轉登記。
（三）又上訴人丙○○自承其將系爭不動產贈與丁○○，足證甲
      ○○與丁○○間之買賣關係亦為通謀虛偽意思表示而無效
      ，被上訴人亦得請求丁○○塗銷其所有權移轉登記。另上
      訴人丙○○將系爭不動產贈與丁○○後，再以丁○○名義
      向兆豐國際商業銀行借款，丁○○並稱「貸款金額是何人
      拿去我不知道」、「至少房地由我保管，不會被處分掉」
      等語，可知上訴人丙○○係為脫產而將系爭不動產移轉予
      丁○○，並非出於贈與之意，丁○○亦無受贈之意，上訴
      人丙○○與丁○○間之贈與關係亦屬通謀虛偽意思表示而
      無效。縱上訴人丙○○與丁○○間之贈與行為非為通謀虛
      偽意思表示，亦屬詐害債權之行為，應予撤銷。
（四）又被上訴人係於95年7月6日至高雄岡山地政事務所調閱土
      地與建物登記謄本始發現系爭不動產遭上訴人丙○○移轉
      登記與甲○○之事實，被上訴人隨即於96年7月5日提起訴
      訟，並未逾民法第245條行使撤銷權之1年除斥期間等語。
      先位聲明求為判決：(一)確認上訴人丙○○與甲○○及甲○
      ○與陳姿佑間就坐落臺北市○○區○○段1小段84地號土
      地及其上1218建號之建物之買賣關係不存在。(二)確認被告
      丙○○與丁○○間就坐落臺北市○○區○○段1小段84地
      號土地及其上1218建號之建物之贈與關係不存在。(三)甲○
      ○、丁○○應將前項不動產以買賣為原因分別於94年6月9
      日及96年4月26日向臺北市古亭地政事務所辦理所有權移
      轉之登記予以塗銷。備位聲明求為判決：(一)確認丙○○與
      甲○○及甲○○與陳姿佑間就坐落臺北市○○區○○段1
      小段84地號土地及其上1218建號之建物之買賣關係不存在
      。(二)確認丙○○與丁○○間就坐落臺北市○○區○○段1
      小段84地號土地及其上1218建號之建物所為贈與之債權行
      為及所有權移轉之物權行為應予撤銷。(三)甲○○、丁○○
      應將前項不動產以買賣為原因分別於94年6月9日及96年4
      月26日向臺北市古亭地政事務所辦理所有權移轉之登記予
      以塗銷。
四、上訴人則以：
（一）上訴人丙○○辯稱：上訴人丙○○自91年間起陸續向甲○
      ○之父李百生借款，先後共借款7、80萬元，因是多年朋
      友故沒立字據，嗣因上訴人丙○○要去大陸，所以在94年
      將系爭不動產登記在李百生指定之甲○○名下作為擔保，
      直至96年間終將欠款清償，李百生表示要將系爭不動產歸
      還，但因上訴人丙○○要將系爭不動產贈與給丁○○，故
      由代書以買賣方式辦理，但上訴人丙○○有繳納贈與稅，
      並非通謀虛偽意思表示，被上訴人主張上訴人丙○○與甲
      ○○間之買賣行為與所有權移轉登記行為，及上訴人丙○
      ○與丁○○間之贈與行為與所有權移轉登記行為均為通謀
      虛偽意思表示，恐有誤會。
（二）甲○○辯稱：李百生當時僅要伊把印章及身分證交給他，
      並說有1棟房子要登記在其名下，伊就把印章、身分證交
      給父親，並沒有參與系爭不動產買賣之過程，後來父親有
      拿買賣文件給伊簽，伊與上訴人丙○○、丁○○並無通謀
      虛偽意思表示等語。
（三）丁○○則以：伊有同意出租系爭不動產，並在租賃契約書
      上簽名，但是由父親即上訴人丙○○去接洽的。至於系爭
      不動產過戶一事，是上訴人丙○○表示將系爭不動產贈與
      伊，但因伊目前無法負擔貸款，所以仍由上訴人丙○○繳
      納，租金直接匯入扣款帳戶內，用來繳貸款。伊對於上訴
      人丙○○與李百生間之債務關係不甚了解，伊與上訴人丙
      ○○及甲○○並無通謀虛偽意思表示等語，資為抗辯。
五、原審判決：(一)上訴人丙○○與甲○○間就坐落臺北市○○區
    ○○段一小段84地號土地及其上1218建號之建物之買賣關係
    不存在。(二)甲○○與丁○○間就坐落臺北市○○區○○段一
    小段84地號土地及其上1218建號之建物之買賣關係不存在。
    (三)丙○○與丁○○間就坐落臺北市○○區○○段一小段84地
    號土地及其上1218建號之建物所為贈與之債權行為及所有權
    移轉之物權行為應予撤銷。(四)甲○○、丁○○應將坐落臺北
    市○○區○○段一小段84地號土地及其上1218建號之建物以
    買賣為原因分別於 90年4月9日及96年4月26日向臺北市古亭
    地政事務所辦理所有權移轉之登記予以塗銷。上訴人不服提
    起上訴，其上訴人聲明為：原判決廢棄。上開廢棄部分，被
    上訴人在第一審之訴駁回。第一、二審訴訟費用由被上訴人
    負擔。被上訴人答辯聲明為：上訴駁回，第二審訴訟費用由
    上訴人負擔。
六、本件經依民事訴訟法第463條、第270條之1第1項第3款規定
    ，整理兩造不爭執事項並協議兩造簡化爭點為：
（一）兩造不爭執事項：
  １、被上訴人與上訴人丙○○為夫妻關係， 被上訴人前曾對上
      訴人提起給付扶養費之訴訟，經原法院於 96年2月14 日以
      95年度家訴字第 210號判決上訴人應給付被上訴人扶養費1
      ,010,309元及自 95年12月22日起至清償日止按年息百分之
      五計算之利息確定在案。
  ２、系爭不動產原為上訴人丙○○所有， 上訴人丙○○於94年
      6月9日以買賣為登記原因， 將系爭不動產所有權移轉登記
      予甲○○。
  ３、上訴人丙○○於96年3月19日以將系爭不動產贈與丁○○
      為由，向財政部臺北市國稅局申報贈與稅。
  ４、甲○○於96年4月26日以買賣為由， 將系爭不動產所有權
      移轉登記予丁○○。但甲○○與丁○○之間並沒有買賣的
      合意，也沒有任何的債權債務關係。
（二）兩造爭點：
  １、上訴人丙○○與甲○○間就系爭不動產有無買賣關係存在
      ？上訴人丙○○與視同上訴人甲○○間就系爭不動產於94
      年6月9日以買賣為原因向臺北市古亭地政事務所辦理之所
      有權移轉登記，是否應予以塗銷？
  ２、甲○○與陳姿佑間就系爭不動產有無買賣關係存在？甲○
      ○與陳姿佑間就系爭不動產於 96年4月26日以買賣為原因
      向臺北市古亭地政事務所辦理之所有權移轉登記，是否應
      予塗銷？
  ３、上訴人丙○○與丁○○間就系爭不動產有無贈與關係存在
      ？被上訴人可否請求撤銷？
七、茲就上開爭點，析述本院得心證之理由如下：
（一）丙○○與甲○○間就系爭不動產於94年6月9日以買賣為原
      因向臺北市古亭地政事務所辦理之所有權移轉登記，是否
      應予以塗銷？
  １、查上訴人丙○○與甲○○間就系爭不動產，並沒有債權債
      務關係存在等情，業據上訴人丙○○陳明在卷（見本院卷
      第31頁背面），則被上訴人主張上訴人丙○○與甲○○間
      就系爭不動產並無買賣關係存在，上訴人丙○○以買賣為
      原因將系爭不動產所為所有權移轉予甲○○名下，係基於
      通謀虛偽之意思而為，依民法第87條第1項規定， 應屬無
      效，尚非無據。
  ２、按債務人怠於行使其權利時，債權人因保全債權，得以自
      己之名義，行使其權利。民法第242條前段定有明文。又
      按債務人與第三人通謀而為虛偽意思表示，其意思表示無
      效，債權人得依同法第242條規定，代位行使債務人之權
      利，訴請第三人回復原狀，以保全其債權（最高法院88年
      台上字第2122號判決意旨參照），查被上訴人與上訴人丙
      ○○為夫妻關係，被上訴人前曾對上訴人提起給付扶養費
      之訴訟，經原法院於96年2月14日以95年度家訴字第210號
      判決上訴人應給付被上訴人扶養費1,010,309元及自95年1
      2月22日起至清償日止按年息百分之五計算之利息確定在
      案，為兩造所不爭，並有原法院95年度家訴字第210號判
      決書及確定證明在卷可稽（ 見原法院96年度北調字第671
      號卷第10至25頁），則為上訴人之債權人之被上訴人依民
      法第242條代位請求甲○○將系爭不動產以買賣為原因所
      為移轉登記塗銷，應為可取。
  ３、上訴人丙○○固辯稱因其向甲○○之父李百生借款7、80
      萬元，故移轉系爭不動產以為擔保，李百生則將系爭房屋
      信託於甲○○名下，並約定於清償後即回復所有權登記云
      云，惟為被上訴人所否認，證人李百生雖證稱：上訴人丙
      ○○向其借80幾萬元，將系爭不動產抵押給伊，後來系爭
      不動產被查封，伊又拿出30幾萬元幫上訴人丙○○清償債
      務塗銷查封登記，後來伊提議以買賣方式將系爭不動產辦
      理過戶，因為如果用抵押的方式，伊沒有保障，後來伊與
      丙○○約定，如果1年內丙○○有還款，伊願意再把房屋
      過戶還給他，後來丙○○在1年半將欠的錢約120幾萬還清
      ，伊就將系爭不動產還給他，丙○○是分2次償還，30 萬
      元部分是他拿甲○○貸款扣除他自己貸款的餘額先付給伊
      ，剩下的80幾萬元是丙○○96年初縣長選舉完，從大陸回
      來後，一次拿現金付清等語（見原審卷第127、128頁），
      然核與上訴人丙○○稱：96年間伊就將欠款還清，每次都
      是3千、5千、3萬、5萬的還，還款給李百生沒有立下收據
      等語，不相符合（見原審卷第126頁）。且甲○○於96年4
      月6日致臺北市國稅局說明書亦載明「……上述土地及建
      物原所有權人丙○○與本人係朋友關係，為了幫忙丙○○
      怕被查封，於民國94年5月10日過戶給本人，並於94年6月
      9日登記完成。本人與丙○○雙方協議無償於民國96年3月
      19日將上述土地及建物過戶給丙○○之女丁○○，以上所
      述屬實，如有不實願負法律責任」等語，有該說明書在卷
      可稽（見原審卷第199頁 ），足見上訴人丙○○係為脫免
      查封而將系爭不動產以買賣為由移轉於甲○○名下，上訴
      人丙○○辯稱係因與李百生有債務關係，而將系爭不動產
      過戶與甲○○作為擔保云云，並非事實。況上訴人丙○○
      既自承將系爭不動產移轉登記與甲○○，非出於買賣之意
      ，被上訴人主張上訴人丙○○與甲○○間就系爭不動產之
      買賣關係為通謀虛偽之意思表示，應屬無效，其等間之買
      賣關係不存在，洵屬有據。
（二）甲○○與陳姿佑間就系爭不動產有無買賣關係存在？甲○
      ○與陳姿佑間就系爭不動產於96年4月26日以買賣為原因
      向臺北市古亭地政事務所辦理之所有權移轉登記，是否應
      予塗銷？
      查甲○○與陳姿佑間就系爭不動產並無買賣之合意，亦沒
      有任何債權債務關係存在，為上訴人丙○○與被上訴人所
      不爭，94年6月9日甲○○致臺北市國稅局說明書亦載明「
      本人與丙○○雙方協議無償於民國96年3月19日將上述土
      地及建物過戶給丙○○之女丁○○」等語（見原審卷第19
      9頁），上訴人丙○○亦自陳係要將系爭不動產贈與丁○
      ○，故由甲○○直接移轉登記給丁○○等語（見本院卷第
      44頁背面），足見甲○○係與上訴人丙○○協議而無償將
      系爭不動產移轉登記予丁○○，甲○○與丁○○間並無買
      賣之合意。則被上訴人主張甲○○與陳芝估間就系爭不動
      產之並無買賣關係存在，甲○○以買賣為原因將系爭不動
      產所為所有權移轉予丁○○名下，係基於通謀虛偽之意思
      而為，依民法第87條第1項規定，應屬無效，丁○○將系
      爭不動產以買賣為原因所為移轉登記塗銷，亦非無據。
（三）上訴人丙○○與丁○○間就系爭不動產有無贈與關係存在
      ？被上訴人可否請求撤銷？
  １、查上訴人丙○○於96年3月19日將系爭不動產贈與丁○○
      等情，業據上訴人丙○○與丁○○陳述相符（見原審卷第
      128頁背面 ），並有財政部臺北市國稅局97年4月1日財北
      國稅審二字第0970226085號函附上訴人丙○○申報贈與稅
      相關資料在卷足稽（見原審卷第176至213頁）。且甲○○
      之上開說明書亦載明：「立說明書人甲○○所有臺北市○
      ○區○○段一小段84地號土地持分42/87356及同地號所在
      建物門牌金華街45之1號（ 建號1218號）所有權全部，上
      述土地及建物之原所有權人丙○○與本人係朋友關係，為
      了幫忙丙○○怕被查封， 於民國94年5月10日過戶給本人
      ，並於民國94年6月9日登記完成。本人與丙○○雙方協議
      無償於民國96年3月19日將上述土地及建物過戶給丙○○
      之女丁○○，以上所述屬實，如有不實願負法律責任」等
      語，益證上訴人丙○○確實有將系爭不動產贈與丁○○之
      意。被上訴人主張上訴人丙○○與丁○○間並無贈與之真
      意，並無足取。
  ２、惟按債務人所為之無償行為，有害及債權者，債權人得聲
      請法院撤銷之；債權人依第1項或第2項之規定聲請法院撤
      銷時，得並聲請命受益人或轉得人回復原狀，但轉得人於
      轉得時不知有撤銷原因者，不在此限，民法第244條第1項
      、第4項分別定有明文。本件上訴人丙○○將系爭不動產
      贈與丁○○時，被上訴人為上訴人之債權人，已如前述。
      上訴人丙○○將系爭不動產贈與丁○○，係屬無償行為，
      而上訴人丙○○除系爭不動產外，已無足以清償對被上訴
      人所負債之財產，此觀上訴人丙○○94、95年度稅務電子
      閘門財產所得調件明細表即明（見原審卷第159至162 頁
      ），被上訴人主張上訴人丙○○贈與系爭不動產予丁○○
      之行為，有害及其債權，應為可取，則其請求撤銷上訴人
      丙○○與丁○○間就系爭不動產之贈與行為，亦屬有據。
八、綜上所述，被上訴人主張上訴人丙○○與甲○○、及甲○○
    與丁○○間就系爭不動產之買賣關係不存在，其等間就系爭
    不動產所為所有權移轉登記塗銷，且上訴人丙○○與丁○○
    間就系爭不動產之贈與行為有害於債權，應予撤銷，為可採
    ，上訴人所辯均為無可取。從而，被上訴人本於民法第87條
    第1項、第242條、第244條第1項、第4項規定，請求(一)確認
    上訴人丙○○與甲○○間就系爭不動產之買賣關係不存在。
    (二)確認甲○○與丁○○間就系爭不動產之買賣關係不存在。
    (三)上訴人丙○○與丁○○間就系爭不動產所為贈與之債權行
    為及物權行為，應予撤銷。(四)甲○○、丁○○應將系爭不動
    產以買賣為原因分別於94年6月9日及96年4月26日向台北市
    古亭地政事務所辦理之所有權移轉登記塗銷，為有理由，應
    予准許。逾此所為請求，為無理由，應予駁回。原審就上開
    應准許部分，為被上訴人勝訴之判決，於法並無不合。上訴
    意旨就此部分指摘原判決不當，求予廢棄改判，為無理由，
    應予駁回其上訴。
九、本件事證已臻明確，兩造其餘之攻擊防禦方法及所提證據，
    經審酌後認均無礙判決之結果，爰不予一一論述。
十、據上論結，本件上訴為無理由，依民事訴訟法第449條第1項
    、第78條、第85條第3項、第463條、第385條第1項前段，判
    決如主文。
中    華    民    國    99    年    6     月    29    日
                  民事第三庭
                        審判長法  官 林敬修
                              法  官 吳青蓉
                              法  官 張靜女
正本係照原本作成。
如不服本判決，應於收受送達後20日內向本院提出上訴書狀，其
未表明上訴理由者，應於提出上訴後20日內向本院補提理由書狀
（均須按他造當事人之人數附繕本）上訴時應提出委任律師或具
有律師資格之人之委任狀；委任有律師資格者，另應附具律師資
格證書及釋明委任人與受任人有民事訴訟法第466條之1第1項但
書或第2項（詳附註）所定關係之釋明文書影本。
中    華    民    國    99    年    6     月    29    日
                              書記官 蕭麗珍
附註：
民事訴訟法第466條之1（第1項、第2項）：
對於第二審判決上訴，上訴人應委任律師為訴訟代理人。但上訴
人或其他法定代理人具有律師資格者，不在此限。
上訴人之配偶、三親等內之血親、二親等內之姻親，或上訴人為
法人、中央或地方機關時，其所屬專任人員具有律師資格並經法
院認為適當者，亦得為第三審訴訟代理人。

司法院資訊處製作；財團法人民間司法改革基金會備份。
